【裁判字號】    99,簡,574
【裁判日期】    991220
【裁判案由】    就業保險法
【裁判全文】
臺北高等行政法院判決
                                       99年度簡字第574號
原      告  傅月玲即臺北市私立馨苑兒童托育中心
被      告  行政院勞工委員會
代  表  人  王如玄（主任委員）
上列當事人間就業保險法事件，原告不服行政院中華民國99年6
月18日院臺訴字第0990099115號訴願決定有關被告98年11月26日
勞局承字第09801849532 號裁處書部分，提起行政訴訟，本院判
決如下：
    主      文
原告之訴駁回。
訴訟費用由原告負擔。
    事實及理由
一、程序事項：
    本件屬不服行政機關罰鍰處分而涉訟，訴訟標的金額為新臺
    幣（下同）200,890元，為40萬元以下，依民國99年1月13日
    修正公布，同年5月1日施行之行政訴訟法第229條第1 項第2
    款規定，應適用簡易程序，並依同法第233 條規定，得不經
    言詞辯論，合先敘明。
二、事實概要：
    原告經營臺北市私立馨苑兒童托育中心，因未於所屬員工王
    慧珍等4 人如附表所示在職期間申報參加就業保險，為被告
    所屬勞工保險局查報有違反就業保險法第6 條第3 項規定之
    情事，經被告審認屬實，乃以98年11月26日勞局承字第0980
    1849532 號裁處書（下稱原處分），按原告應負擔保險費金
    額處以10倍罰鍰計200,890 元。原告不服，提起訴願，經決
    定駁回，遂提起本件行政訴訟。
三、原告起訴略以：
    原告自86年立案從事兒童托育服務以來，均奉公守法，循規
    蹈矩。原告未於王慧珍等4 名員工在職期間為渠等申報勞工
    保險，係因王慧珍等4 人於獲聘時均表明已於他處加保，不
    願異動，原告遂依渠等請求，於在職期間每人每月補助1,64
    9 元至2,000 元，其他有加保需求之員工仍由原告為其申報
    勞工保險。原告於98年10月接獲被告承辦人員之電話時，始
    知悉就業保險須強制由雇主辦理，雖被告稱就業保險法實施
    時曾全面寄發通知予所有保戶，惟原告未曾接獲通知，致應
    繳而未繳，並非故意不繳。現今少子化致原告招生不易，原
    處分之罰鍰對原告影響甚鉅等情。並聲明求為判決撤銷原處
    分及訴願決定不利於原告部分，被告並應將罰鍰處分改為命
    補繳原欠繳保險費20,089元之處分。
四、被告則抗辯略以：
  (一)按「年滿15歲以上，65歲以下之受僱勞工，具中華民國國籍
    者，或與在中華民國境內設有戶籍之國民結婚，且獲准居留
    依法在臺灣地區工作之外國人、大陸地區人民、香港居民或
    澳門居民，應以其雇主或所屬機構為投保單位，參加本保險
    為被保險人。…受僱於2 個以上雇主者，得擇一參加本保險
    。」「依前條規定應參加本保險為被保險人之勞工，其雇主
    或所屬團體或所屬機構未為其申報參加勞工保險者，各投保
    單位應於本法施行之當日或勞工到職之當日，為所屬勞工申
    報參加本保險；於所屬勞工離職之當日，列表通知保險人。
    其保險效力之開始或停止，均自應為申報或通知之當日起算
    。但投保單位非於本法施行之當日或勞工到職之當日為其申
    報參加本保險者，除依本法第38條規定處罰外，其保險效力
    之開始，均自申報或通知之翌日起算。」「投保單位不依本
    法之規定辦理加保手續者，按自應為加保之日起，至參加保
    險之日止應負擔之保險費金額，處以10倍罰鍰。勞工因此所
    受之損失，並應由投保單位依本法規定之給付標準賠償之。
    」分別為就業保險法第5 條、第6 條第3 項及第38條第1 項
    所明定。
  (二)原告雖稱其未於王慧珍、李淑美、江若妤及謝靜雯君等4 名
    員工任職期間申報加保，係因渠等獲聘時均表明已於他處加
    入勞保，不願意異動，自願放棄此權利。原告遂依所請，於
    在職期間每人每月補助1,649 元至2,000 元津貼於他處續保
    ，其他有需求的員工仍由原告申報加保。另原告於98年10月
    接到被告所屬勞工保險局電話，才知就業保險法已於92年施
    行，就業保險部分需強制由雇主繳交云云。惟據被告所屬勞
    工保險局查明，原告未依規定於王慧珍、李淑美、江若妤及
    謝靜雯君等4 名在職期間申報參加就業保險，其中王慧珍、
    李淑美及江若妤等3 名係於職業工會參加勞工保險，而謝靜
    雯並無任何加保紀錄，復據勞工保險條例第6 條第1 項第7
    款規定，須為無一定雇主之勞工或自營作業者，始得由其所
    屬本業職業工會申報參加勞工保險。職業工會所屬會員，除
    受僱於依法免辦登記且無核定課稅或依法免辦登記且無統一
    發票購票證之雇主或機構者外，於受僱期間，仍應以其雇主
    為投保單位辦理加保，復為被告92年10月29日勞保1 字第09
    20059120號函釋在案。又就業保險係在職強制性保險，凡符
    合就業保險法第5 條規定之受僱勞工，其投保單位即應於就
    業保險法施行之當日或勞工到職之當日為其申報參加就業保
    險，此係公法上之權利義務關係，非投保單位或被保險人得
    自由選擇。綜上，原告未於上開人員到職之當日或就業保險
    法施行之當日申報參加就業保險，經被告核處罰鍰，並無不
    合等語。並聲明求為判決駁回原告之訴。
五、本件兩造爭執要點為被告以原處分裁處原告罰鍰200,890 元
    ，有無違誤？原告得否請求被告改作成命補繳保險費之處分
    ？
六、本院判斷如下：
  (一)按就業保險法第5 條第1 項規定：「年滿15歲以上，65歲以
    下之下列受僱勞工，應以其雇主或所屬機構為投保單位，參
    加本保險為被保險人：一、具中華民國國籍者。二、與在中
    華民國境內設有戶籍之國民結婚，且獲准居留依法在臺灣地
    區工作之外國人、大陸地區人民、香港居民或澳門居民。」
    第6 條第3 項規定：「依前條規定應參加本保險為被保險人
    之勞工，其雇主或所屬團體或所屬機構未為其申報參加勞工
    保險者，各投保單位應於本法施行之當日或勞工到職之當日
    ，為所屬勞工申報參加本保險；於所屬勞工離職之當日，列
    表通知保險人。其保險效力之開始或停止，均自應為申報或
    通知之當日起算。」第38條第1 項規定：「投保單位不依本
    法之規定辦理加保手續者，按自應為加保之日起，至參加保
    險之日止應負擔之保險費金額，處以10倍罰鍰。勞工因此所
    受之損失，並應由投保單位依本法規定之給付標準賠償之。
    」
  (二)經查：
    1.原告僱用王慧珍、李淑美、江若妤及謝靜雯等4 人從事工
      作，未於附表所示該4 名勞工在職期間，為其等申報參加
      就業保險，核計其應負擔之保險費金額計20,089元，而經
      被告以原處分處以10倍之罰鍰計200,890 元，原告不服提
      起訴願，經決定駁回等情，有卷附原告約聘員工人事名冊
      （見原處分卷第1至2頁）、就業保險罰鍰金額計算表（見
      原處分卷第11頁）、被保險人異動資料查詢（見原處分卷
      第12至15頁）、被告所屬勞工保險局投保單位人數資料表
      、保險費繳款單、保險費明細表（原處分卷第16至46頁）
      、原處分（原處分卷第5至7頁）及訴願決定(本院卷第9至
      13頁）等件可稽。是以原告於所僱用之上開勞工王慧珍等
      4 人如附表所示在職期間，未為其等申報參加就業保險，
      其應負擔之保險費金額計20,089元，事證明確，堪予認定
      。
    2.原告雖主張係因王慧珍等4 人於僱用時均表明已於他處加
      保，不願異動，原告遂依渠等請求，於在職期間每人每月
      補助1,649 元至2,000 元，而未為其等申報參加就業保險
      云云。惟按就業保險旨在提昇勞工就業技能，促進就業，
      保障勞工職業訓練及失業一定期間之基本生活，此揆諸就
      業保險法第1 條規定之立法目的可明。再依就業保險法第
      37條之規定，勞工違反規定不參加就業保險及辦理就業保
      險手續者，應予以處罰，而同法第38條復對於雇主有不依
      規定辦理加保手續，或將投保薪資金額以多報少或以少報
      多，或規避、妨礙或拒絕主管機關、保險人及公立就業服
      務機構查核所僱勞工工作情況、薪資或離職原因及查對其
      員工名冊、出勤工作紀錄及薪資帳冊等相關資料等情形者
      ，皆明定其罰則，足見就業保險法第6 條規定雇主應為勞
      工申報參加就業保險之義務，具有維護公共利益之目的，
      具強制性質，不容雇主或勞工任意變更或免除之，要無疑
      義。是以原告以勞雇雙方已達成合意，不申報參加就業保
      險，且渠已私自補貼差額為由，資以主張免責，非為法所
      許，無從採憑。
    3.原告雖復主張渠因未接獲被告通知應為勞工辦理就業保險
      而觸法，並非故意違規，故請求判決被告應改為命補繳原
      欠繳保險費20,089元之處分云云。惟依行政罰法第8 條前
      段「不得因不知法規而免除行政處罰責任」之規定，原告
      不能以其不知上開規定，而主張免責。又衡諸雇主未為勞
      工申報參加就業保險，核已危及公共利益，原告身為雇主
      僱用勞工從事工作，原應主動瞭解相關法令，俾遵照辦理
      ，要難因未獲被告通知而免責，且法律既已明確規範違反
      此項行政法上義務，應予處罰之成立要件及法律效果，被
      告自應據以執行，方符依法行政原則。是故本件衡諸原告
      違規行為之情節，要難謂不具非難性，而得免除或減輕之
      ，其請求判命被告改處分補繳原欠繳保險費20,089元，容
      有未洽，委無足取。
    4.從而，本件原告既有違反就業保險法第6 條第3 項規定，
      未為所僱用勞工申報參加就業保險之情事，被告適用同法
      第38條第1 項前段規定，按原告應負擔保險費金額20,089
      元處以10倍罰鍰計200,890 元，於法自屬有據。
七、綜上所述，原告上開違規行為，核已符合同法第38條第1 項
    規定之處罰要件，原處分認事用法俱無違誤，訴願決定予以
    維持，並無不合，原告訴請撤銷，並請求判決被告改作成命
    原告補繳原欠繳之就業保險費計20,089元之處分，為無理由
    ，應予駁回。
據上論結，本件原告之訴為無理由，依行政訴訟法第236條、第2
33條第1項、第98條第1項前段，判決如主文。
中    華    民    國    99    年    12    月    20    日
                    臺北高等行政法院第二庭
                                    法  官  蔡  紹  良
上為正本係照原本作成。
本件以訴訟事件所涉及之法律見解具有原則性者為限，始得於本
判決送達後20日內向本院提出上訴狀並表明上訴理由，如已於本
判決宣示後送達前提起上訴者，應於判決送達後20日內補具上訴
理由（均按他造人數附繕本），且經最高行政法院許可後方得上
訴。
中    華    民    國    99    年    12    月    20    日
                                    書記官  林  俞  文

司法院資訊處製作；財團法人民間司法改革基金會備份。
